臺灣雲林地方法院民事判決　　　　　　　 95年度保險字第8號
原　　　告　丁○○
　　　　　　　　　　　　號
　　　　　　丙○○
兼上一人
訴訟代理人　乙○○
被　　　告　新安東京海上產物保險股份有限公司
法定代理人　庚○○
訴訟代理人　己○○
上列當事人間請求給付保險金事件，本院於民國96年06月12日言
詞辯論終結，判決如下：
    主  文
被告應給付原告新台幣壹佰伍拾萬元，及自民國九十五年七月十
五日起，至清償日止，按週年利率百分之十計算之利息。
訴訟費用新台幣壹萬陸仟玖佰伍拾肆元由被告負擔。
本判決於原告以新台幣拾萬元供擔保後，得假執行。被告如以
新台幣壹佰伍拾萬元為原告預供擔保，得免為假執行。
    事  實
甲、原告方面：
一、聲明：
　１被告應給付原告新台幣（下同）一百五十萬元，及自起訴狀
　  繕本送達翌日（95年07月15日）起，至清償日止，按週年利
    率百分之十計算之利息。
　２訴訟費用由被告負擔。
　３原告願供擔保，請准宣告假執行。
二、陳述：
　１訴外人戊○○於民國94年8 月12日早上5 時15分許，駕駛車
　  牌號碼9R- 2056號小客車，沿雲林縣古坑鄉○○村○○路由
    西向東行駛，應注意車前狀況，隨時採取必要安全措施，且
　　應遵守時速之限制，不得超速，但其疏未注意，撞擊被害人
　  張林錦所騎乘腳踏車，導致被害人張林錦送醫不治死亡。
　２被告為前揭車輛強制汽車責任保險之保險人，原告三人為被
　  害人張林錦之子，為現有之全部繼承人，依強制汽車責任保
    險條款第2 條第5 項第3 款約定，原告亦為前開保險契約之
    受益人，被告自應依前開保險契約給付原告一百五十萬元之
　　保險金，並依保險法第34條第2 項規定按年息10% 給付遲延
　  利息。
　３肇事車輛由車主甲○○向被告投保強制汽車責任保險，該保
　  險之被保險人包括列名被保險人及附加被保險人，而經列名
    被保險人許可使用被保險汽車之人，為附加被保險人，故甲
　　○○為系爭保險契約之要保人兼被保險人，肇事人戊○○係
　  經其丈母娘甲○○許可使用被告承保車輛之人，亦屬該保險
    之附加被保險人。依強制汽車責任保險法第十條、第二十五
　　條、第二十七條規定，被保險汽車發生汽車交通事故時，受
　  益人得在本法規定之保險金額內，就死亡給付部分，直接向
    保險人請求給付保險金，則關於死亡給付部份，原告亦可直
    接向被告請求。
　４被告公司從業人員竟教唆車主甲○○書立切結書表示沒有同
　  意其女婿使用肇事車輛，拒絕原告聲請強制汽車責任保險之
    理賠，要求原告向特別補償基金請求給付，惟查：
　甲○○在94年8 月15日14時50分警訊時，稱該肇事車輛係因
　  其女婿戊○○開設小吃店，現在都是其女婿在使用。可見該
    車輛是經由車主甲○○同意，交付戊○○使用。
　在鈞院九十五年度交訴字第五號過失致死案件95年2 月17日
　　進行準備程序時，戊○○供稱該肇事車輛是由其丈母甲○○
　  同意其使用，因保險公司要求，始由甲○○書立切結書，益
    徵該車輛是由甲○○同意戊○○使用。
　５強制汽車責任保險條款第27條規定：因本保險契約發生訴訟
　  時，約定以要保人、被保險人或請求權人住所所在地之地方
    法院為管轄法院。但要保人、被保險人或請求權人住所在中
　　華民國境外者，則以臺灣臺北地方法院為管轄法院。原告為
　  本件保險給付之請求權人，住居所均在雲林地區，是以，鈞
    院就本件請求保險給付有管轄權，併此敘明。
乙、被告方面：
一、聲明：
　１駁回原告之訴，訴訟費用由原告負擔。
  ２如受不利判決，願供擔保，請准免為假執行。
二、陳述：
　１依據民國94年2 月5 日修正後之強制汽車責任保險法第九條
    規定，本法所稱被保險人，指經保險人承保之要保人及經該
    要保人同意使用或管理被保險汽車之人。本件駕駛人戊○○
　　未經過被保險人即汽車所有人甲○○許可駕駛車輛肇事，即
　  非依前揭法律認定之被保險人，則被告自無給付保險理賠之
    義務。
　２又依強制汽車責任保險法第40條第1 項第3 款之規定，汽車
　  交通事故發生時，請求權人有因事故汽車係未經被保險人同
    意使用或管理之情形，而未能依本法規定向保險人請求保險
    給付者，得於本法規定之保險金額內，向特別補償基金請求
    補償。是原告請求對象應為特別補償基金，而非被告。
　３按當事人主張有利於己之事實者，就其事實有舉證之責任，
　  民事訴訟法第277 條前段定有明文。原告起訴狀中第五點陳
    稱「被告公司從業人員竟教唆車主甲○○書立切結書表示沒
    有同意其女婿使用肇事車輛，拒絕原告等聲請強制汽車責任
    保險之理賠．．．」云云，惟原告該主張就人、事、時、地
    、物無一提出明確敘述及證明，其應提出其他具體證據以盡
    舉證之責任。
  ４本件被害人因車禍死亡，依修正後之強制汽車責任保險法規
    定，如果是屬於保險給付範圍，其保險給付金額，為150 萬
    元。
　５甲○○於94年9 月30日書立切結書證明她沒有同意戊○○駕
　  駛肇事車輛，戊○○是於95年4 月14日與原告達成和解，甲
    ○○沒有說謊的必要。也就是甲○○寫切結書和戊○○該負
    的責任沒有什麼關係。
    理    由
一、兩造不爭執事項：
　１訴外人戊○○於民國94年8 月12日早上5 時15分許，無照駕
　  駛車牌號碼9R- 2056號小客車，沿雲林縣古坑鄉○○村○○
    路由西向東行駛，撞到被害人張林錦所騎乘腳踏車，導致被
    害人張林錦送醫不治死亡。
　２原告三人為被害人張林錦之子，為現有之全部繼承人。
　３前揭肇事車輛由車主甲○○向被告投保強制汽車責任保險，
  　被告為前揭車輛強制汽車責任保險之保險人，戊○○駕駛該
    車肇事時，尚在保險有效期間內。
　４前揭肇事車輛之車主甲○○於94年9 月30日書立切結書一紙
  　予被告，聲明她沒有同意戊○○駕駛該肇事車輛。
  ５本件被害人因車禍死亡，依修正後之強制汽車責任保險法規
    定，如果是屬於保險給付範圍，其保險給付金額，為150 萬
    元。
二、兩造爭執事項：
　１原告主張甲○○在94年8 月15日14時50分警訊時，稱該肇事
　  車輛係因其女婿戊○○開設小吃店，現在都是其女婿在使用
    。可見該車輛是經由車主甲○○同意，交付戊○○使用。本
    件肇事駕駛人戊○○亦屬該強制汽車責任保險之附加被保險
    人，被告自應給付保險金。
　２被告則抗辯：依前揭肇事車輛之車主甲○○於94年9 月30日
　  書立之切結書記載，本件駕駛人戊○○未經被保險人即汽車
    所有人甲○○同意駕駛車輛肇事，即非依前揭法律認定之被
　　保險人，被告自無給付保險理賠之義務。依強制汽車責任保
　  險法第40條第1 項第3 款之規定，原告應向特別補償基金請
    求補償，而非向被告請求理賠。
三、法院的判斷：
　１民國94年2 月5 日修正後強制汽車責任保險法第九條規定，
　　本法所稱被保險人，指經保險人承保之要保人及經該要保人
　  同意使用或管理被保險汽車之人。依此規定，則未經要保人
　  同意使用或管理被保險汽車之人，即非強制汽車責任保險之
    被保險人，從而亦不在保險人所應給付保險理賠之範圍。
　２由前揭兩造的陳述或經過整理的兩造爭執事項以觀，顯然最
　  大的爭執是在於戊○○駕駛該肇事車輛，是否曾經得到被保
    險人即汽車所有人甲○○同意使用，而且兩造的主張，各有
    所本。
　３按強制汽車責任保險法第40條第2 項規定：「前項第三款規
　  定未經被保險人同意使用或管理認定如有疑義，在確認前，
    應由被保險汽車之保險人暫先給付保險金。」原告提起本件
    訴訟，主要目的是請求被告給付保險金一百五十萬元，至於
    戊○○駕駛該肇事車輛，是否曾經得到被保險人即汽車所有
    人甲○○同意使用，只是其主張所依據之基礎事實的爭執或
    所用之攻擊防禦方法而已，故本院只要判斷戊○○駕駛該肇
    事車輛，有無曾經得到被保險人即汽車所有人甲○○同意使
    用，「在認定上是否尚有疑義」，如尚有疑義，即合乎強制
    汽車責任保險法第40條第2 項規定「應由被保險汽車之保險
    人暫先給付保險金」之要件，合先明。
　４依本院所調取的本院九十五年度交訴字第五號過失致人於死
　  案件內的雲林縣警察局斗南分局刑案偵查卷宗第九頁調查筆
    錄記載，甲○○在94年8 月15日14時50分警訊時，稱該肇事
    車輛係因其女婿戊○○開設小吃店，現在都是其女婿戊○○
    在使用。根據此一記載，甲○○對於其女婿戊○○因為開設
    小吃店之需要，駕駛該肇事車輛，不但知情，而且知道已有
    相當時日，卻仍容許戊○○駕駛該車，以致肇事，則原告將
    其解為該車輛是經由車主甲○○同意，交付戊○○使用，自
    屬合於論理法則與經驗法則的解讀。
  ５對於上開筆錄記載內容的真實性，證人甲○○到庭的證詞與
　  證人即製作調查筆錄之警員林勝協到庭的證詞有很大的出入
    ：
　甲○○於96年05月08日本院言詞辯論時到庭結證，雖承認94
　  年8 月15日有在內環路639 號她的店內，接受警察訊問，但
    卻不承認她當時有說「因為我女婿在開設小吃站，所以現在
    都是我女婿戊○○在使用。」等語，而另證稱：「我沒有這
    樣講，我是說我的車子平常都放在鄉下，因我的店內沒有辦
    法停車，有需要時我才開出來使用。我女兒在下雨天時，有
    一、二次向我說讓她把車開回去，她有駕照。」法官問：「
    該筆錄上的簽名是否你所簽，警察當時有無錄音？（提示）
    」甲○○答：「是我簽名的。有無錄音我不知道。」法官問
    ：「發生車禍前的當天晚上，該車是否停在嘉東中路的家中
    ？」甲○○答：「我不知道，是車禍發生過後二天，我才聽
    說，我有叫他們要出面處理。」法官問：「車子如果放在嘉
    東中路，鑰匙是否就是放在那裡，要開車的人都可以去拿？
    」甲○○答：「是的，我如果把車開到鄉下，鑰匙都是放在
    固定的位置。」法官問：「你是否曾向戊○○表示不准他開
    那輛車？」甲○○答：「我有向他說你沒有駕照，你不可以
    開車。」
  對於甲○○不承認她在接受警察訊問時有說如調查筆錄記載
    的言語，本院深覺可疑，乃通知製作該筆錄之警員林勝協於
    96年06月12日本院言詞辯論時到庭結證，法官問：「該筆錄
    記載甲○○的回答內容是否都與她回答的實際言語相符？」
    林勝協答：「都是照當事人的陳述記載。」法官問：「甲○
    ○於94年5 月8 日在本院作證時說『她並沒有像你所記載的
    筆錄這樣講，她當時是說她的車子平常都是放在鄉下，因為
    她的店內沒有辦法停車，有需要時，才開出來使用，她的女
    兒在下雨天時，有一、二次向她說讓女兒把車子開回去，她
    女兒有駕照』等語，據她這樣講，似乎是在說你所製做的筆
    錄，並未照她講話的內容製作，是否如此（提示96年5 月8
    日言詞辯論筆錄）？」林勝協答：「那天我去斗六市○○路
    她的店內詢問她，都是按照她所講的內容記載，筆錄製作完
    成後，也有讓她確認並簽名。」
  由證人林勝協與證人甲○○到庭的陳述內容以觀，他們對別
　　人言語的理解能力與對自已內心意思的表達能力應該都很正
　  常，但上開調查筆錄記載甲○○接受警察訊問時回答的內容
    ，與甲○○到庭所說她在接受警察訊問時回答的內容，卻有
    重大而且明顯的出入，因為過去客觀存在的事實只有一個（
    指甲○○接受警察訊問時回答的內容），則合理的推論，如
    果不是證人林勝協故意製作內容不實的調查筆錄，就是證人
    甲○○在本院作了偽證。因為證人甲○○承認她確實有在調
    查筆錄簽名，如果是證人林勝協故意製作內容不實而且有重
    大、明顯出入的調查筆錄，證人甲○○應該不會毫無異議的
    就在調查筆錄簽名，既然已經無異議的簽名，已足認定證人
    林勝協所製作的調查筆錄，與證人甲○○當時陳述的內容相
    符。因此，也足以認定證人甲○○在本院的證詞為不可信。
　６被告陳稱：甲○○於94年9 月30日書立切結書證明她沒有同
　  意戊○○駕駛肇事車輛，戊○○是於95年4 月14日與原告達
    成和解，甲○○沒有說謊的必要。也就是甲○○寫切結書和
    戊○○該負的責任沒有什麼關係云云。本院不同意被告如此
    的主張，因為根據最高法院67年台上字第2111號判例意旨：
    「上訴人明知加害人張某未領有駕駛執照，仍將該小客車交
　　其駕駛，顯違道路交通管理處罰條例第二十一條第一項第一
　  款、第二十八條之規定，亦即違反保護他人之法律，應推定
    其有過失。」如果戊○○被認定為是經由車主甲○○同意使
    用前開肇事車輛，甲○○有可能需與戊○○共負賠償責任，
    故甲○○為了脫免賠償責任，並非沒有於94年9 月30日書立
    內容不實的切結書及於本院說出虛偽證詞的誘因，更進一步
    言之，甲○○與本事件既有重大的利害關係，她在94年9 月
    30日書立的切結書，應該沒有足的證明力。
　７由前述的分析，本件關於戊○○駕駛該肇事車輛，是否曾經
　  得到被保險人即汽車所有人甲○○同意使用，「在認定上確
    有疑義」，已合乎強制汽車責任保險法第40條第2 項規定：
　　「前項第三款規定未經被保險人同意使用或管理認定如有疑
　  義，在確認前，應由被保險汽車之保險人暫先給付保險金。
    」之要件，則原告提起本件訴訟，請求被告給付保險金一百
    五十萬元，於法有據，應予准許。又保險法第34條規定:「
    保險人應於要保人或被保險人交齊證明文件後，於約定期限
    內給付賠償金額。無約定期限者，應於接到通知後十五日內
    給付之。保險人因可歸責於自己之事由致未在前項規定期限
　　內為給付者，應給付遲延利息年利一分。」則原告並請求自
　  起訴狀繕本送達翌日（95年07月15日）起，至清償日止，按
    週年利率百分之十計算之利息，亦無不合，應併予准許。
　８本件既依上述理由而為判決，兩造其餘主張及舉證，與上開
　  論斷無涉或無違，不再一一審酌。又本件訴訟費用包括原告
    當庭給付證人張振水日、旅費566 元及證人林勝協日、旅費
    538 元。
四、假執行之宣告：
    原告陳明願供擔保，聲請宣告假執行，被告亦陳明願供擔保
    ，請准免為假執行，經核均無不合，爰分別酌定相當之擔保
    金額，均予准許。
五、結論：原告之訴為有理由，依民事訴訟法第78條、第390 條
    第2 項、第392 條第2 項判決如主文。
中　　華　　民　　國　　96　　年　　6 　　月　　28　　日
                  民事第一庭    法  官  邱瑞裕
以上正本係照原本作成
如對本判決上訴，須於判決送達後20日內向本院提出上訴狀
中　　華　　民　　國　　96　　年　　６　　月　　28　　日
                                書記官　賴成育
